---
title: "Analyse de données avec R"
author: "Cerveau KATCHON"
date: "`r format(Sys.Date(), '%d %B %Y')`"
output:
  pdf_document:
    toc: true
    toc_depth: 3
    number_sections: true
    latex_engine: xelatex
    fig_caption: true
    keep_tex: false
geometry: margin=2.5cm
fontsize: 11pt
lang: fr
---

```{r setup, include=FALSE}
knitr::opts_chunk$set(
  echo       = TRUE,
  warning    = FALSE,
  message    = FALSE,
  fig.align  = "center",
  fig.width  = 6,
  fig.height = 4
)
```

# Introduction

Ce document R Markdown illustre comment produire un rapport PDF reproductible
à partir d'un script R. Toutes les étapes — chargement des données, exploration,
visualisation et modélisation — sont intégrées dans un seul fichier `.Rmd`
compilé en PDF via la commande :

```r
rmarkdown::render("analyse_donnees.Rmd")
```

ou en cliquant sur le bouton **Knit → PDF** dans RStudio
(nécessite `tinytex` ou une distribution LaTeX complète).

# Chargement des packages

```{r packages}
# Packages nécessaires (installer si absent : install.packages("..."))
library(readxl)   # lecture de fichiers Excel
library(dplyr)    # manipulation de données
library(ggplot2)  # visualisation
library(knitr)    # tableaux formatés
library(tidyr)    # mise en forme des données
```

# Importation et exploration des données

```{r import}
# Lecture du fichier Excel présent dans le répertoire du projet
donnees <- read_excel("base1.xlsx")

# Dimensions du jeu de données
cat("Dimensions :", nrow(donnees), "lignes ×", ncol(donnees), "colonnes\n")

# Aperçu des premières observations
kable(head(donnees, 6), caption = "Aperçu des premières observations")
```

```{r structure}
# Structure du jeu de données
str(donnees)
```

```{r resume}
# Résumé statistique
kable(summary(donnees), caption = "Résumé statistique des variables")
```

# Nettoyage des données

```{r nettoyage}
# Suppression des lignes entièrement vides
donnees_propres <- donnees %>%
  filter(if_any(everything(), ~ !is.na(.)))

# Vérification des valeurs manquantes par colonne
na_par_col <- donnees_propres %>%
  summarise(across(everything(), ~ sum(is.na(.)))) %>%
  pivot_longer(everything(),
               names_to  = "Variable",
               values_to = "Valeurs_manquantes")

kable(na_par_col, caption = "Nombre de valeurs manquantes par variable")
```

# Analyse exploratoire

## Distribution des variables numériques

```{r histogrammes, fig.cap="Histogrammes des variables numériques"}
# Sélection des colonnes numériques
vars_num <- donnees_propres %>% select(where(is.numeric))

if (ncol(vars_num) > 0) {
  vars_num_long <- vars_num %>%
    pivot_longer(everything(), names_to = "Variable", values_to = "Valeur")

  ggplot(vars_num_long, aes(x = Valeur)) +
    geom_histogram(bins = 20, fill = "#4472C4", color = "white", alpha = 0.8) +
    facet_wrap(~ Variable, scales = "free") +
    labs(title = "Distribution des variables numériques",
         x     = "Valeur",
         y     = "Fréquence") +
    theme_minimal(base_size = 10)
} else {
  cat("Aucune variable numérique détectée.\n")
}
```

## Statistiques descriptives

```{r stats_desc}
if (ncol(vars_num) > 0) {
  stats <- vars_num %>%
    summarise(across(everything(),
                     list(Moyenne  = ~ round(mean(., na.rm = TRUE), 2),
                          Mediane  = ~ round(median(., na.rm = TRUE), 2),
                          Ecart_type = ~ round(sd(., na.rm = TRUE), 2),
                          Min      = ~ round(min(., na.rm = TRUE), 2),
                          Max      = ~ round(max(., na.rm = TRUE), 2)),
                     .names = "{.col}__{.fn}")) %>%
    pivot_longer(everything(),
                 names_to  = c("Variable", "Statistique"),
                 names_sep = "__") %>%
    pivot_wider(names_from = Statistique, values_from = value)

  kable(stats,
        caption = "Statistiques descriptives des variables numériques",
        digits  = 2)
}
```

## Variables catégorielles

```{r variables_cat}
vars_cat <- donnees_propres %>% select(where(~ is.character(.) | is.factor(.)))

if (ncol(vars_cat) > 0) {
  for (v in names(vars_cat)) {
    cat("\n### Variable :", v, "\n\n")
    tbl <- table(vars_cat[[v]], useNA = "ifany")
    print(kable(as.data.frame(tbl),
                col.names = c("Modalité", "Effectif"),
                caption   = paste("Répartition de", v)))
  }
} else {
  cat("Aucune variable catégorielle détectée.\n")
}
```

# Corrélations entre variables numériques

```{r correlations, fig.cap="Matrice de corrélation"}
if (ncol(vars_num) >= 2) {
  mat_cor <- cor(vars_num, use = "complete.obs")

  # Affichage tabulaire
  kable(round(mat_cor, 2),
        caption = "Matrice de corrélation (Pearson)")

  # Visualisation par heatmap
  mat_long <- as.data.frame(as.table(mat_cor))
  names(mat_long) <- c("Var1", "Var2", "Correlation")

  ggplot(mat_long, aes(x = Var1, y = Var2, fill = Correlation)) +
    geom_tile(color = "white") +
    geom_text(aes(label = round(Correlation, 2)), size = 3) +
    scale_fill_gradient2(low  = "#D73027",
                         mid  = "white",
                         high = "#1A9850",
                         midpoint = 0,
                         limits   = c(-1, 1)) +
    labs(title = "Matrice de corrélation",
         x = NULL, y = NULL) +
    theme_minimal(base_size = 10) +
    theme(axis.text.x = element_text(angle = 45, hjust = 1))
}
```

# Conclusion

Ce document démontre la chaîne complète de conversion **R → PDF** via
R Markdown :

1. **Importation** des données depuis Excel avec `readxl`.
2. **Nettoyage** et gestion des valeurs manquantes avec `dplyr`.
3. **Exploration** visuelle et statistique avec `ggplot2` et `knitr`.
4. **Rapport reproductible** généré automatiquement en PDF.

Pour régénérer ce rapport à tout moment :

```r
rmarkdown::render("analyse_donnees.Rmd", output_format = "pdf_document")
```

---

*Document généré avec R `r getRversion()` et
rmarkdown `r packageVersion("rmarkdown")`.*
