---
title: "MTH8304 — Devoir 3 : Loi normale bivariée, ACP et Fashion-MNIST"
author: "Cerveau KATCHON"
date: "`r format(Sys.Date(), '%d %B %Y')`"
output:
  pdf_document:
    toc: true
    toc_depth: 3
    number_sections: true
    latex_engine: xelatex
    fig_caption: true
    keep_tex: false
geometry: margin=2.5cm
fontsize: 11pt
lang: fr
---

```{r setup, include=FALSE}
knitr::opts_chunk$set(
  echo      = TRUE,
  eval      = FALSE,
  warning   = FALSE,
  message   = FALSE,
  fig.align = "center"
)
```

# Partie A : Loi normale bivariée et ACP

## Paramètres et matrice de covariance

```{r params}
library(ggplot2)
library(grid)

sigma1 <- 4
sigma2 <- 2
rho    <- 0.7
mu     <- c(5, 20)

Sigma <- matrix(c(sigma1^2,              rho * sigma1 * sigma2,
                  rho * sigma1 * sigma2, sigma2^2),
                nrow = 2, ncol = 2, byrow = TRUE)

print(Sigma)
```

## Décomposition spectrale

```{r spectral}
decomp <- eigen(Sigma)
lambda <- decomp$values
cat("\nValeurs propres :\n")
print(lambda)

P <- decomp$vectors
cat("\nVecteurs propres (colonnes) :\n")
print(P)
```

## Ellipse de densité constante

```{r ellipse, fig.width=6, fig.height=5, fig.cap="Ellipse de densité constante avec vecteurs propres"}
xy <- expand.grid(
  x = seq(mu[1] - 3 * sqrt(Sigma[1, 1]),
          mu[1] + 3 * sqrt(Sigma[1, 1]), by = 0.01),
  y = seq(mu[2] - 3 * sqrt(Sigma[2, 2]),
          mu[2] + 3 * sqrt(Sigma[2, 2]), by = 0.01)
)

dist.xy <- mahalanobis(xy, mu, Sigma)

plot(xy, type = "n",
     main = "Ellipse de densité constante",
     xlab = expression(x[1]),
     ylab = expression(x[2]),
     xlim = c(mu[1] - 3 * sqrt(Sigma[1, 1]),
              mu[1] + 3 * sqrt(Sigma[1, 1])),
     ylim = c(mu[2] - 3 * sqrt(Sigma[2, 2]),
              mu[2] + 3 * sqrt(Sigma[2, 2])))

points(xy[dist.xy <= 1, ], pch = 20, col = "blue")

nx <- length(unique(xy$x))
ny <- length(unique(xy$y))

contour(x = unique(xy$x), y = unique(xy$y),
        z = matrix(dist.xy, nrow = nx, ncol = ny),
        levels = 1, col = "red", lwd = 2, add = TRUE, drawlabels = FALSE)

points(mu[1], mu[2], pch = 15, col = "black", cex = 1.5)
text(mu[1] + 0.3, mu[2] - 0.5,
     labels = expression(mu), cex = 1.3, font = 3, col = "black")

for (i in 1:2) {
  x1_end <- mu[1] + sqrt(lambda[i]) * P[1, i]
  x2_end <- mu[2] + sqrt(lambda[i]) * P[2, i]
  arrows(x0 = mu[1], y0 = mu[2], x1 = x1_end, y1 = x2_end,
         col = "darkgreen", lwd = 2.5, length = 0.12)
  text(x  = mu[1] + sqrt(lambda[i]) * P[1, i] * 1.18,
       y  = mu[2] + sqrt(lambda[i]) * P[2, i] * 1.18,
       labels = bquote(u[.(i)]),
       col = "darkgreen", cex = 0.85, font = 2)
}
```

## Comparaison des ellipses selon ($\sigma_1$, $\sigma_2$, $\rho$)

```{r ellipses_comparaison, fig.width=10, fig.height=9, fig.cap="Ellipses de densité constante pour quatre configurations de paramètres"}
mu <- c(5, 20)
par(mfrow = c(2, 2), mar = c(4, 4, 3, 1))

# ------------------------------------------------------------------
# Fonction utilitaire locale : trace un panneau ellipse
# ------------------------------------------------------------------
trace_ellipse <- function(sigma1, sigma2, rho, titre, step = 0.01) {
  Sigma <- matrix(c(sigma1^2,              rho * sigma1 * sigma2,
                    rho * sigma1 * sigma2, sigma2^2),
                  nrow = 2, byrow = TRUE)
  decomp <- eigen(Sigma)
  lambda <- decomp$values
  P      <- decomp$vectors

  xy <- expand.grid(
    x = seq(mu[1] - 3 * sqrt(Sigma[1, 1]),
            mu[1] + 3 * sqrt(Sigma[1, 1]), by = step),
    y = seq(mu[2] - 3 * sqrt(Sigma[2, 2]),
            mu[2] + 3 * sqrt(Sigma[2, 2]), by = step)
  )
  dist.xy <- mahalanobis(xy, mu, Sigma)
  nx <- length(unique(xy$x))
  ny <- length(unique(xy$y))

  plot(xy, type = "n", main = titre,
       xlab = expression(x[1]), ylab = expression(x[2]))
  points(xy[dist.xy <= 1, ], pch = 20, col = "lightblue", cex = 0.7)
  contour(x = unique(xy$x), y = unique(xy$y),
          z = matrix(dist.xy, nrow = nx, ncol = ny),
          levels = 1, col = "red", lwd = 2, add = TRUE, drawlabels = FALSE)
  points(mu[1], mu[2], pch = 19, col = "black", cex = 1.5)
  text(mu[1], mu[2] - 0.8, labels = expression(mu), cex = 1.1, font = 3)
  for (i in 1:2) {
    arrows(mu[1], mu[2],
           mu[1] + sqrt(lambda[i]) * P[1, i],
           mu[2] + sqrt(lambda[i]) * P[2, i],
           col = "darkgreen", lwd = 2, length = 0.10)
    text(mu[1] + sqrt(lambda[i]) * P[1, i] * 1.2,
         mu[2] + sqrt(lambda[i]) * P[2, i] * 1.2,
         labels = bquote(u[.(i)]), col = "darkgreen", cex = 0.85, font = 2)
  }
}

# step = 0.05 for all four panels for consistent resolution and rendering speed
trace_ellipse(4, 4,  0,    "(a) \u03c31 = \u03c32 = 4, \u03c1 = 0",     step = 0.05)
trace_ellipse(4, 4, -0.7,  "(b) \u03c31 = \u03c32 = 4, \u03c1 = -0.7",  step = 0.05)
trace_ellipse(6, 2,  0,    "(c) \u03c31 = 3\u03c32 (\u03c31=6, \u03c32=2), \u03c1 = 0",    step = 0.05)
trace_ellipse(6, 2, -0.7,  "(d) \u03c31 = 3\u03c32 (\u03c31=6, \u03c32=2), \u03c1 = -0.7", step = 0.05)
```

## ACP dans un cadre gaussien

### Simulation et ACP

```{r acp_sim}
library(MASS)
library(stats)

sigma1 <- 4
sigma2 <- 2
rho    <- 0.7
mu     <- c(5, 20)

Sigma <- matrix(c(sigma1^2,              rho * sigma1 * sigma2,
                  rho * sigma1 * sigma2, sigma2^2),
                nrow = 2, ncol = 2, byrow = TRUE)

N <- 500
set.seed(2492346)
data.nbiv <- mvrnorm(N, mu = mu, Sigma = Sigma)
colnames(data.nbiv) <- c("X1", "X2")
```

### Nuage de points et ACP

```{r acp_nuage, fig.width=10, fig.height=5, fig.cap="Nuage de points (gauche) et directions principales (droite)"}
par(mfrow = c(1, 2), mar = c(4, 4, 3, 1))

# --- Nuage brut ---
plot(data.nbiv,
     pch  = 20,
     col  = adjustcolor("steelblue", alpha.f = 0.4),
     asp  = 1,
     main = "Nuage de points des données data.nbiv",
     xlab = expression(x[1]),
     ylab = expression(x[2]))

mu_emp <- colMeans(data.nbiv)
points(mu_emp[1], mu_emp[2], pch = 19, col = "red", cex = 2)
text(mu_emp[1] + 0.2, mu_emp[2] - 0.9,
     labels = expression(bar(x)), col = "red", cex = 1.2, font = 3)

# --- ACP ---
acp <- prcomp(data.nbiv, center = TRUE, scale. = FALSE)

cat("1. Centre du nuage (moyenne empirique) :\n")
print(round(acp$center, 4))
cat("\n2. Écarts-types des composantes principales :\n")
print(round(acp$sdev, 4))
cat("\n3. Variances expliquées (sdev^2) :\n")
print(round(acp$sdev^2, 4))
cat("\n4. Vecteurs propres (rotation) :\n")
print(round(acp$rotation, 4))
cat("\n5. Proportion de variance expliquée :\n")
print(round(summary(acp)$importance, 4))

# --- Directions principales ---
plot(data.nbiv,
     pch  = 20,
     col  = adjustcolor("steelblue", alpha.f = 0.4),
     asp  = 1,
     main = "Centre et directions principales (ACP)",
     xlab = expression(x[1]),
     ylab = expression(x[2]))

centre <- acp$center
points(centre[1], centre[2], pch = 19, col = "red", cex = 2)
text(centre[1] + 0.3, centre[2] - 0.8,
     labels = expression(bar(x)), col = "red", cex = 1.2, font = 3)

for (i in 1:2) {
  x1_end <- centre[1] + acp$sdev[i] * acp$rotation[1, i]
  x2_end <- centre[2] + acp$sdev[i] * acp$rotation[2, i]
  arrows(x0 = centre[1], y0 = centre[2], x1 = x1_end, y1 = x2_end,
         col = "darkgreen", lwd = 2.5, length = 0.12)
  text(x = centre[1] + acp$sdev[i] * acp$rotation[1, i] * 1.15,
       y = centre[2] + acp$sdev[i] * acp$rotation[2, i] * 1.15,
       labels = bquote(PC[.(i)]),
       col = "darkgreen", cex = 0.85, font = 2)
}
```

### Analyse des projections

```{r acp_projections}
scores  <- acp$x
print(round(head(scores), 4))

var_PC1 <- var(scores[, 1])
var_PC2 <- var(scores[, 2])
cat("Var(PC1) =", round(var_PC1, 4), "\n")
cat("Var(PC2) =", round(var_PC2, 4), "\n")

decomp <- eigen(Sigma)
lambda <- decomp$values
cat("lambda1 =", round(lambda[1], 4), "\n")
cat("lambda2 =", round(lambda[2], 4), "\n")
cat("sdev1^2 =", round(acp$sdev[1]^2, 4), "\n")
cat("sdev2^2 =", round(acp$sdev[2]^2, 4), "\n")

comparaison <- data.frame(
  Var_projection   = round(c(var_PC1, var_PC2), 4),
  sdev2            = round(acp$sdev^2, 4),
  lambda_theorique = round(lambda, 4)
)
rownames(comparaison) <- c("PC1", "PC2")
print(comparaison)
```

### ACP standardisée (scale = TRUE vs scale = FALSE)

```{r acp_scale, fig.width=10, fig.height=5, fig.cap="Projections sans standardisation (gauche) et avec standardisation (droite)"}
acp_scale <- prcomp(data.nbiv, center = TRUE, scale. = TRUE)

par(mfrow = c(1, 2))

plot(acp$x,
     pch  = 20,
     col  = adjustcolor("steelblue", alpha.f = 0.4),
     main = "Projections\n(scale = FALSE)",
     xlab = bquote(PC[1] ~ "(Var=" * .(round(acp$sdev[1]^2, 2)) * ")"),
     ylab = bquote(PC[2] ~ "(Var=" * .(round(acp$sdev[2]^2, 2)) * ")"))
abline(h = 0, v = 0, col = "gray", lty = 2)

plot(acp_scale$x,
     pch  = 20,
     col  = adjustcolor("tomato", alpha.f = 0.4),
     main = "Projections\n(scale = TRUE)",
     xlab = bquote(PC[1] ~ "(Var=" * .(round(acp_scale$sdev[1]^2, 2)) * ")"),
     ylab = bquote(PC[2] ~ "(Var=" * .(round(acp_scale$sdev[2]^2, 2)) * ")"))
abline(h = 0, v = 0, col = "gray", lty = 2)
```

## Reconstruction des données à partir de PC2

```{r reconstruction, fig.width=7, fig.height=6, fig.cap="Données originales vs reconstruction par PC2"}
W2    <- acp$rotation[, 2]
cat("W2 (2ème vecteur propre) :\n")
print(round(W2, 4))

Z2    <- acp$x[, 2]
cat("\nZ2 : 6 premières projections sur PC2 :\n")
print(round(head(Z2), 4))

x_bar <- acp$center
cat("\nMoyenne empirique x_bar :\n")
print(round(x_bar, 4))

X_hat <- Z2 %o% W2 + matrix(x_bar, nrow = N, ncol = 2, byrow = TRUE)
cat("\nDimensions de X_hat :", dim(X_hat), "\n")
cat("6 premières lignes de X_hat :\n")
print(round(head(X_hat), 4))

# --- Graphique ---
par(mfrow = c(1, 1))
xlim <- range(c(data.nbiv[, 1], X_hat[, 1]))
ylim <- range(c(data.nbiv[, 2], X_hat[, 2]))

plot(data.nbiv,
     pch = 20, col = adjustcolor("steelblue", alpha.f = 0.5),
     xlim = xlim, ylim = ylim,
     main = "Données originales vs reconstruction",
     xlab = expression(x[1]), ylab = expression(x[2]))
points(X_hat, pch = 20, col = adjustcolor("tomato", alpha.f = 0.6))
points(x_bar[1], x_bar[2], pch = 19, col = "black", cex = 2)
text(x_bar[1] + 0.3, x_bar[2] - 0.8,
     labels = expression(bar(x)), cex = 1.2, font = 3)
arrows(x_bar[1], x_bar[2],
       x_bar[1] + 3 * W2[1], x_bar[2] + 3 * W2[2],
       col = "darkgreen", lwd = 2, length = 0.12)
arrows(x_bar[1], x_bar[2],
       x_bar[1] - 3 * W2[1], x_bar[2] - 3 * W2[2],
       col = "darkgreen", lwd = 2, length = 0.12)
text(x_bar[1] + 3.5 * W2[1], x_bar[2] + 3.5 * W2[2],
     labels = expression(W[2]), col = "darkgreen", cex = 1.1, font = 2)
legend("topright",
       legend = c("Données originales X", "Reconstruction X\u0302 (PC2)",
                  "Centre x\u0305", "Direction W\u2082"),
       col  = c("steelblue", "tomato", "black", "darkgreen"),
       pch  = c(20, 20, 19, NA),
       lty  = c(NA, NA, NA, 1),
       lwd  = c(NA, NA, NA, 2),
       bty  = "n")

# --- Erreur de reconstruction ---
erreurs <- data.nbiv - X_hat
J_emp   <- mean(rowSums(erreurs^2))
J_theo  <- lambda[1]
cat("J empirique  =", round(J_emp,  4), "\n")
cat("J théorique  =", round(J_theo, 4), "(= lambda1)\n")
cat("sdev[1]^2    =", round(acp$sdev[1]^2, 4), "(= lambda1 empirique)\n")
cat("Différence   =", round(abs(J_emp - J_theo), 4), "\n")
```

## Sphérage des données

```{r spherage, fig.width=7, fig.height=6, fig.cap="Sphérage des données en quatre étapes"}
x_bar  <- acp$center
W      <- acp$rotation
lambda <- acp$sdev^2

X   <- data.nbiv
X_c <- sweep(X,   2, x_bar,       "-")
X_r <- X_c %*% W
X_s <- sweep(X_r, 2, sqrt(lambda), "/")

all_data <- rbind(X, X_c, X_r, X_s)
xlim <- range(all_data[, 1]) * 1.1
ylim <- range(all_data[, 2]) * 1.1

plot(X,
     pch = 20, col = adjustcolor("black", alpha.f = 0.3),
     xlim = xlim, ylim = ylim,
     main = "Sphérage des données",
     xlab = expression(x[1]), ylab = expression(x[2]))
points(X_c, pch = 20, col = adjustcolor("blue",      alpha.f = 0.3))
points(X_r, pch = 20, col = adjustcolor("darkgreen", alpha.f = 0.3))
points(X_s, pch = 20, col = adjustcolor("red",       alpha.f = 0.4))
abline(h = 0, v = 0, col = "gray50", lty = 2, lwd = 1)
legend("topleft",
       legend = c(expression("X originales"),
                  expression("X centr\u00e9es"),
                  expression("X centr\u00e9es + rotation"),
                  expression("X sph\u00e9r\u00e9es")),
       col = c("black", "blue", "darkgreen", "red"),
       pch = 20, bty = "n", cex = 0.85)
```

---

# Partie B : Fashion-MNIST

> **Note :** Cette partie nécessite les fichiers `fashion-mnist_train.csv` et
> `fashion-mnist_test.csv` dans le répertoire de travail.  
> Ces fichiers peuvent être téléchargés depuis
> <https://www.kaggle.com/datasets/zalando-research/fashionmnist>.

## Chargement des données

```{r fashion_load}
train <- read.csv("fashion-mnist_train.csv")
test  <- read.csv("fashion-mnist_test.csv")

x_train <- train[, -1]
y_train <- train[,  1]
x_test  <- test[,  -1]
y_test  <- test[,   1]
```

## Analyse exploratoire : distribution marginale

```{r fashion_hist, fig.width=6, fig.height=4, fig.cap="Distribution marginale du pixel 200"}
hist(x_train[, 200],
     breaks = 30,
     col    = "steelblue",
     main   = "Distribution marginale du pixel 200",
     xlab   = "Intensité (0-255)",
     ylab   = "Fréquence")
```

## Élément 1 : Transformation vers la normalité

### Transformation $x \to \tilde{x} = \Phi^{-1}(u)$

```{r fashion_transf}
epsilon  <- 1e-3
u        <- epsilon + (x_train / 255) * (1 - 2 * epsilon)
u        <- as.matrix(u)
x_transf <- qnorm(u)
```

### Histogrammes : $x$ vs $\tilde{x}$ (4 pixels)

```{r fashion_hist_compare, fig.width=8, fig.height=14, fig.cap="Comparaison des distributions avant et après transformation (4 pixels)"}
pixels_choix <- c(1, 300, 392, 784)
titres       <- c("Pixel 1", "Pixel 300", "Pixel 392", "Pixel 784")

par(mfrow = c(4, 2), mar = c(3, 3, 2, 1))

for (i in seq_along(pixels_choix)) {
  j <- pixels_choix[i]
  hist(as.matrix(x_train[, j]),
       breaks = 30, col = "steelblue",
       main   = paste("x \u2014", titres[i]),
       xlab   = "Intensité (0-255)", freq = FALSE)
  hist(x_transf[, j],
       breaks = 30, col = "tomato",
       main   = paste("x\u0303 \u2014", titres[i]),
       xlab   = "Valeur transformée", freq = FALSE)
  curve(dnorm(x, mean(x_transf[, j]), sd(x_transf[, j])),
        add = TRUE, col = "black", lwd = 2)
}
```

### Q-Q plots

```{r fashion_qq, fig.width=8, fig.height=8, fig.cap="Q-Q plots avant et après transformation (pixels 1 et 392)"}
par(mfrow = c(2, 2), mar = c(4, 4, 2, 1))

for (j in c(1, 392)) {
  qqnorm(as.matrix(x_train[, j]),
         main = paste("Q-Q plot x \u2014 pixel", j),
         col  = adjustcolor("steelblue", 0.3),
         pch  = 20, cex = 0.3)
  qqline(as.matrix(x_train[, j]), col = "red", lwd = 2)

  qqnorm(x_transf[, j],
         main = paste("Q-Q plot x\u0303 \u2014 pixel", j),
         col  = adjustcolor("tomato", 0.3),
         pch  = 20, cex = 0.3)
  qqline(x_transf[, j], col = "red", lwd = 2)
}
```

### Distribution de la variance par pixel

```{r fashion_variance, fig.width=10, fig.height=5, fig.cap="Distribution de la variance par pixel avant et après transformation"}
var_x        <- apply(as.matrix(x_train), 2, var)
var_x_transf <- apply(x_transf, 2, var)

par(mfrow = c(1, 2))
hist(var_x,        breaks = 40, col = "steelblue",
     main = "Variance par pixel \u2014 x",     xlab = "Variance")
hist(var_x_transf, breaks = 40, col = "tomato",
     main = "Variance par pixel \u2014 x\u0303", xlab = "Variance")
```

### Asymétrie et aplatissement (skewness / kurtosis)

```{r fashion_moments}
if (!requireNamespace("moments", quietly = TRUE)) {
  install.packages("moments", repos = "https://cloud.r-project.org")
}
library(moments)

for (j in c(1, 392)) {
  cat("\n--- Pixel", j, "---\n")
  cat("Skewness x    :", round(skewness(as.matrix(x_train[, j])), 4), "\n")
  cat("Skewness x\u0303    :", round(skewness(x_transf[, j]),            4), "\n")
  cat("Kurtosis x    :", round(kurtosis(as.matrix(x_train[, j])), 4),
      "(normale = 3)\n")
  cat("Kurtosis x\u0303    :", round(kurtosis(x_transf[, j]),            4),
      "(normale = 3)\n")
}
```

## Élément 2 : ACP sur la classe Pullover

```{r fashion_acp_pull}
classes <- c("T-shirt", "Pantalon", "Pull", "Robe", "Manteau",
             "Sandale",  "Chemise",  "Sneaker", "Sac", "Bottine")

labels <- factor(train[, 1], levels = 0:9, labels = classes)
pixels <- as.matrix(train[, -1])

idx_pull    <- which(labels == "Pull")
pixels_pull <- pixels[idx_pull, ]
cat("Nombre d'images Pullover :", nrow(pixels_pull), "\n")

epsilon     <- 1e-3
u_pull      <- epsilon + (pixels_pull / 255) * (1 - 2 * epsilon)
x_tran_pull <- qnorm(u_pull)

acp_x  <- prcomp(pixels_pull,  center = TRUE, scale. = FALSE)
acp_xt <- prcomp(x_tran_pull,  center = TRUE, scale. = FALSE)

var_exp_x  <- cumsum(acp_x$sdev^2)  / sum(acp_x$sdev^2)
var_exp_xt <- cumsum(acp_xt$sdev^2) / sum(acp_xt$sdev^2)

n90_x  <- which(var_exp_x  >= 0.90)[1]
n90_xt <- which(var_exp_xt >= 0.90)[1]

cat("Sans transformation (x)  :", n90_x,  "composantes pour 90%\n")
cat("Avec transformation (x\u0303)  :", n90_xt, "composantes pour 90%\n")
```

### Variance expliquée cumulée

```{r fashion_var_exp, fig.width=10, fig.height=5, fig.cap="Variance expliquée cumulée (Pullover) sans et avec transformation"}
par(mfrow = c(1, 2))

plot(var_exp_x[1:200] * 100,
     type = "l", lwd = 2, col = "steelblue",
     main = "Variance expliquée cumulée\nSans transformation",
     xlab = "Nombre de composantes", ylab = "Variance expliquée (%)",
     ylim = c(0, 100))
abline(h = 90, col = "red", lty = 2, lwd = 2)
abline(v = n90_x, col = "red", lty = 2, lwd = 2)
text(n90_x + 5, 85, paste0("PC", n90_x), col = "red", cex = 0.9)

plot(var_exp_xt[1:200] * 100,
     type = "l", lwd = 2, col = "tomato",
     main = "Variance expliquée cumulée\nAvec transformation",
     xlab = "Nombre de composantes", ylab = "Variance expliquée (%)",
     ylim = c(0, 100))
abline(h = 90, col = "red", lty = 2, lwd = 2)
abline(v = n90_xt, col = "red", lty = 2, lwd = 2)
text(n90_xt + 5, 85, paste0("PC", n90_xt), col = "red", cex = 0.9)
```

### Moyenne et 4 premiers vecteurs propres

```{r fashion_vp, fig.width=10, fig.height=5, fig.cap="Moyenne et 4 premiers vecteurs propres (sans et avec transformation)"}
afficher_vp <- function(vecteur, titre = "", col_palette = NULL) {
  if (is.null(col_palette))
    col_palette <- colorRampPalette(c("blue", "white", "red"))(256)
  img <- matrix(vecteur, nrow = 28, ncol = 28)
  img <- t(apply(img, 2, rev))
  image(img, col = col_palette, axes = FALSE, main = titre)
}

lambda_x  <- acp_x$sdev^2
lambda_xt <- acp_xt$sdev^2

par(mfrow = c(2, 5), mar = c(1, 1, 3, 1))

afficher_vp(acp_x$center,
            titre = "Moyenne\n(image moyenne)",
            col_palette = grey(seq(0, 1, length = 256)))
for (k in 1:4) {
  afficher_vp(acp_x$rotation[, k],
              titre = paste0("PC", k, "\n\u03bb=",
                             round(lambda_x[k], 1), " (",
                             round(acp_x$sdev[k]^2 / sum(acp_x$sdev^2) * 100, 1), "%)"))
}

afficher_vp(acp_xt$center,
            titre = "Moyenne x\u0303\n(transform\u00e9e)",
            col_palette = colorRampPalette(c("blue", "white", "red"))(256))
for (k in 1:4) {
  afficher_vp(acp_xt$rotation[, k],
              titre = paste0("PC", k, "\n\u03bb=",
                             round(lambda_xt[k], 2), " (",
                             round(acp_xt$sdev[k]^2 / sum(acp_xt$sdev^2) * 100, 1), "%)"))
}

mtext("Moyenne et 4 premiers vecteurs propres",
      outer = TRUE, cex = 1.2, line = -1)
```

### Tableau comparatif des 10 premières composantes

```{r fashion_tab_comp}
comp_tab <- data.frame(
  PC     = paste0("PC", 1:10),
  VE_x   = round(diff(c(0, var_exp_x[1:10]))  * 100, 2),
  VE_xt  = round(diff(c(0, var_exp_xt[1:10])) * 100, 2),
  Cum_x  = round(var_exp_x[1:10]  * 100, 2),
  Cum_xt = round(var_exp_xt[1:10] * 100, 2)
)
colnames(comp_tab) <- c("PC", "VE% (x)", "VE% (x\u0303)", "Cum% (x)", "Cum% (x\u0303)")
print(comp_tab)
```

## Élément 3 : ACP et analyse canonique sur Fashion-MNIST complet

```{r fashion_acp_full}
acp_x     <- prcomp(pixels, center = TRUE, scale. = FALSE)
var_exp_x <- cumsum(acp_x$sdev^2) / sum(acp_x$sdev^2)

n90_x <- which(var_exp_x >= 0.90)[1]
cat("Composantes nécessaires pour 90% de variance :", n90_x, "\n")
```

### Projection sur PC1 et PC2

```{r fashion_acp_plot, fig.width=7, fig.height=5, fig.cap="Projection de l'ensemble Fashion-MNIST sur PC1 et PC2"}
library(RColorBrewer)

proj       <- acp_x$x
fashion.df <- data.frame(PC1 = proj[, 1], PC2 = proj[, 2], label = labels)

ggplot(fashion.df, aes(x = PC1, y = PC2, col = label)) +
  geom_point(col = "black", size = 0.08) +
  geom_point(size = 0.05) +
  scale_colour_manual(values = brewer.pal(n = 10, name = "Paired")) +
  guides(colour = guide_legend(override.aes = list(size = 4))) +
  labs(title = "Projection de X sur PC1 et PC2", col = "Classe") +
  theme_light(14) +
  theme(plot.title   = element_text(face = "bold"),
        legend.title = element_text(face = "bold"))
```

### Analyse discriminante linéaire (LDA / analyse canonique)

```{r fashion_lda}
library(gridExtra)
library(MASS)

npc_95   <- which(var_exp_x >= 0.95)[1]
cat("Composantes nécessaires pour 95% de variance :", npc_95, "\n")

proj_95     <- acp_x$x[, 1:npc_95]
df_lda      <- data.frame(proj_95)
df_lda$label <- labels

lda_fit  <- lda(label ~ ., data = df_lda)
proj_can <- predict(lda_fit, df_lda)$x

prop_can     <- lda_fit$svd^2 / sum(lda_fit$svd^2)
prop_can_cum <- cumsum(prop_can)

for (k in 1:2) {
  cat(sprintf("VC%-2d :  %5.2f%%   |   Cumulé : %6.2f%%\n",
              k, prop_can[k] * 100, prop_can_cum[k] * 100))
}
```

```{r fashion_lda_plot, fig.width=7, fig.height=5, fig.cap="Projection de Fashion-MNIST sur les deux premières variables canoniques (LDA)"}
fashion_can <- data.frame(VC1 = proj_can[, 1],
                          VC2 = proj_can[, 2],
                          label = labels)

ggplot(fashion_can, aes(x = VC1, y = VC2, col = label)) +
  geom_point(col = "black", size = 0.08) +
  geom_point(size = 0.05) +
  scale_colour_manual(values = brewer.pal(n = 10, name = "Paired")) +
  guides(colour = guide_legend(override.aes = list(size = 4))) +
  labs(title = "Analyse Canonique (LDA)",
       x     = paste0("VC1  (", round(prop_can[1] * 100, 1), "%)"),
       y     = paste0("VC2  (", round(prop_can[2] * 100, 1), "%)"),
       col   = "Classe") +
  theme_light(14) +
  theme(plot.title   = element_text(face = "bold"),
        legend.title = element_text(face = "bold"))
```

## Élément 4 : Surface de décision de l'analyse discriminante linéaire

```{r lda_surface_data}
sigma1 <- 4
sigma2 <- 2
rho    <- 0.7
mu1    <- c(5,  20)
mu2    <- c(12, 20)

Sigma <- matrix(c(sigma1^2,              rho * sigma1 * sigma2,
                  rho * sigma1 * sigma2, sigma2^2),
                nrow = 2, ncol = 2, byrow = TRUE)

Sigma_inv <- solve(Sigma)
w         <- Sigma_inv %*% (mu1 - mu2)

w0 <- function(p_C1, p_C2) {
  -0.5 * t(mu1) %*% Sigma_inv %*% mu1 +
   0.5 * t(mu2) %*% Sigma_inv %*% mu2 +
   log(p_C1 / p_C2)
}

w0_egal <- w0(p_C1 = 0.5, p_C2 = 0.5)
w0_ineg <- w0(p_C1 = 0.1, p_C2 = 0.9)

set.seed(42)
n     <- 500
x_C1  <- mvrnorm(n, mu = mu1, Sigma = Sigma)
x_C2  <- mvrnorm(n, mu = mu2, Sigma = Sigma)

tabl_plot <- data.frame(
  x1    = c(x_C1[, 1], x_C2[, 1]),
  x2    = c(x_C1[, 2], x_C2[, 2]),
  label = factor(c(rep("C1", n), rep("C2", n)))
)
```

```{r lda_surface_plot, fig.width=8, fig.height=6, fig.cap="Surfaces de décision pour a priori égaux vs inégaux"}
x1_seq <- seq(min(tabl_plot$x1) - 2, max(tabl_plot$x1) + 2, length.out = 300)

frontiere_egal <- function(x1, w0_val) -(w[1] * x1 + w0_val) / w[2]
sigmoid        <- function(z) 1 / (1 + exp(-z))

x1_grid  <- seq(min(tabl_plot$x1) - 2, max(tabl_plot$x1) + 2, length.out = 200)
x2_grid  <- seq(min(tabl_plot$x2) - 5, max(tabl_plot$x2) + 5, length.out = 200)
grid     <- expand.grid(x1 = x1_grid, x2 = x2_grid)
grid_xy  <- as.matrix(grid[, c("x1", "x2")])

grid$prob_egal <- sigmoid(grid_xy %*% w + as.numeric(w0_egal))
grid$prob_ineg <- sigmoid(grid_xy %*% w + as.numeric(w0_ineg))

df_front <- data.frame(
  x1     = x1_seq,
  x2_egal = frontiere_egal(x1_seq, w0_egal),
  x2_ineg = frontiere_egal(x1_seq, w0_ineg)
)

ggplot() +
  geom_raster(data  = grid,
              aes(x = x1, y = x2, fill = prob_egal), alpha = 0.4) +
  scale_fill_gradient2(low = "steelblue", mid = "white", high = "tomato",
                       midpoint = 0.5, name = "P(C1 | x)") +
  geom_point(data  = tabl_plot,
             aes(x = x1, y = x2, colour = label, shape = label),
             size = 1.5, alpha = 0.7) +
  scale_colour_manual(values = c("C1" = "tomato", "C2" = "steelblue"),
                      name   = "Classe") +
  scale_shape_manual(values  = c("C1" = 16, "C2" = 17),
                     name    = "Classe") +
  geom_point(data = data.frame(x1 = c(mu1[1], mu2[1]),
                               x2 = c(mu1[2], mu2[2]),
                               cl = c("\u03bc\u2081", "\u03bc\u2082")),
             aes(x = x1, y = x2, shape = cl),
             size = 5, colour = "black", show.legend = FALSE) +
  geom_line(data = df_front,
            aes(x = x1, y = x2_egal,
                linetype = "p(C1)=p(C2)=0.5"),
            colour = "black", lwd = 1.2) +
  geom_line(data = df_front,
            aes(x = x1, y = x2_ineg,
                linetype = "p(C1)=0.1, p(C2)=0.9"),
            colour = "darkred", lwd = 1.2) +
  scale_linetype_manual(
    name   = "Surface de décision",
    values = c("p(C1)=p(C2)=0.5"      = "solid",
               "p(C1)=0.1, p(C2)=0.9" = "dashed")) +
  labs(title = "Comparaison des frontières selon les probabilités a priori",
       x     = expression(x[1]),
       y     = expression(x[2])) +
  theme_light(14) +
  theme(plot.title   = element_text(face = "bold"),
        legend.title = element_text(face = "bold"))
```

---

*Document généré avec R `r getRversion()` et
rmarkdown `r packageVersion("rmarkdown")`.*
