---
title: "Calcul de Gradients et Hessiennes en Algèbre Matricielle"
subtitle: "Problème 1 : Dérivées de Fonctions Quadratiques"
author: "Cerveau KATCHON"
date: "`r Sys.Date()`"
output:
  pdf_document:
    toc: true
    number_sections: true
    latex_engine: xelatex
    keep_tex: false
header-includes:
  - \usepackage{amsmath}
  - \usepackage{amssymb}
  - \usepackage{geometry}
  - \geometry{margin=2.5cm}
  - \usepackage{booktabs}
lang: fr
---

```{r setup, include=FALSE}
knitr::opts_chunk$set(echo = TRUE, message = FALSE, warning = FALSE)
set.seed(42)
n <- 4
h <- 1e-5  # Pas pour les différences finies

# Matrice symétrique définie positive
M <- matrix(rnorm(n * n), n, n)
A <- t(M) %*% M

# Vecteurs
b     <- rnorm(n)
c_val <- 2.5
x     <- rnorm(n)
```

# Mise en contexte

Soit les notations suivantes tout au long de ce document :

- $A \in \mathbb{R}^{n \times n}$ une matrice **symétrique** ($A = A^\top$)
- $x \in \mathbb{R}^n$ un vecteur colonne
- $b \in \mathbb{R}^n$ un vecteur colonne
- $c \in \mathbb{R}$ un scalaire

Les vérifications numériques utilisent des **différences finies centrées** d'ordre 2
avec un pas $h = 10^{-5}$, une matrice $A = M^\top M$ (symétrique définie positive),
et des vecteurs $b$ et $x$ tirés aléatoirement.

---

# Question 1 — Gradient de la forme quadratique

## Énoncé

Soit $f : \mathbb{R}^n \to \mathbb{R}$ définie par :
$$f(x) = \frac{1}{2}\, x^\top A x + b^\top x + c$$
Calculer $\nabla_x f(x)$.

## Solution analytique

En décomposant terme par terme :

1. $\displaystyle\frac{\partial}{\partial x}\!\left(\tfrac{1}{2}\,x^\top A x\right) = Ax$
   \hspace{0.5em}(car $A = A^\top$, règle $\nabla_x x^\top B x = (B + B^\top)x$)

2. $\displaystyle\frac{\partial}{\partial x}(b^\top x) = b$

3. $\displaystyle\frac{\partial}{\partial x}(c) = 0$

On obtient donc :
$$\boxed{\nabla_x f(x) = Ax + b}$$

## Vérification numérique

```{r q1_verification}
f1 <- function(x) 0.5 * as.numeric(t(x) %*% A %*% x) +
                  as.numeric(t(b) %*% x) + c_val

# Gradient analytique
grad_q1_an <- as.numeric(A %*% x + b)

# Gradient numérique (différences finies centrées)
grad_q1_num <- numeric(n)
for (i in seq_len(n)) {
  xp <- x; xp[i] <- xp[i] + h
  xm <- x; xm[i] <- xm[i] - h
  grad_q1_num[i] <- (f1(xp) - f1(xm)) / (2 * h)
}

cat("Gradient analytique :", round(grad_q1_an, 6), "\n")
cat("Gradient numérique  :", round(grad_q1_num, 6), "\n")
cat("Erreur maximale     :", max(abs(grad_q1_an - grad_q1_num)), "\n")
```

---

# Question 2 — Hessienne de la forme quadratique

## Énoncé

Pour la même fonction $f(x) = \frac{1}{2}\,x^\top A x + b^\top x + c$,
calculer $\nabla^2_x f(x)$.

## Solution analytique

La Hessienne est la dérivée du gradient par rapport à $x^\top$ :
$$\nabla^2_x f(x) = \frac{\partial}{\partial x^\top}\!\bigl(Ax + b\bigr) = A$$

Donc :
$$\boxed{\nabla^2_x f(x) = A}$$

## Vérification numérique

```{r q2_hessienne}
# Hessienne numérique par différences finies centrées du second ordre
hess_num <- function(f, x, h = 1e-5) {
  n <- length(x)
  H <- matrix(0, n, n)
  for (i in seq_len(n)) {
    for (j in seq_len(n)) {
      xpp <- x; xpp[i] <- xpp[i] + h; xpp[j] <- xpp[j] + h
      xpm <- x; xpm[i] <- xpm[i] + h; xpm[j] <- xpm[j] - h
      xmp <- x; xmp[i] <- xmp[i] - h; xmp[j] <- xmp[j] + h
      xmm <- x; xmm[i] <- xmm[i] - h; xmm[j] <- xmm[j] - h
      H[i, j] <- (f(xpp) - f(xpm) - f(xmp) + f(xmm)) / (4 * h^2)
    }
  }
  H
}

H_q2_num <- hess_num(f1, x)
cat("Erreur maximale (Hessienne Q2) :", max(abs(A - H_q2_num)), "\n")
cat("La Hessienne est bien A.\n")
```

---

# Question 3 — Gradient d'une fonction composée

## Énoncé

Soit $f(x) = \ell(g(x))$ où $g(x) = x^\top A x$ et $\ell(t) = e^t$.
Calculer $\nabla_x f(x)$.

## Solution analytique

Par la **règle de dérivation en chaîne** :
$$\nabla_x f(x) = \ell'\!\bigl(g(x)\bigr)\cdot \nabla_x g(x)$$

- $\ell'(t) = e^t \Longrightarrow \ell'(g(x)) = e^{x^\top A x}$
- $\nabla_x g(x) = \nabla_x(x^\top A x) = 2Ax$ \hspace{0.5em}(car $A$ symétrique)

Donc :
$$\boxed{\nabla_x f(x) = 2\,e^{x^\top A x}\,Ax}$$

## Vérification numérique

```{r q3_verification}
f3 <- function(x) exp(as.numeric(t(x) %*% A %*% x))

xTAx       <- as.numeric(t(x) %*% A %*% x)
grad_q3_an  <- as.numeric(2 * exp(xTAx) * (A %*% x))

grad_q3_num <- numeric(n)
for (i in seq_len(n)) {
  xp <- x; xp[i] <- xp[i] + h
  xm <- x; xm[i] <- xm[i] - h
  grad_q3_num[i] <- (f3(xp) - f3(xm)) / (2 * h)
}

cat("Gradient analytique Q3 :", round(grad_q3_an, 5), "\n")
cat("Gradient numérique  Q3 :", round(grad_q3_num, 5), "\n")
cat("Erreur maximale        :", max(abs(grad_q3_an - grad_q3_num)), "\n")
```

---

# Question 4 — Hessienne de $f(x) = e^{x^\top A x}$

## Énoncé

Pour la même fonction $f(x) = e^{x^\top A x}$, calculer $\nabla^2_x f(x)$.

## Solution analytique

En dérivant $\nabla_x f(x) = 2\,e^{x^\top A x}\,Ax$ par rapport à $x^\top$
(règle du produit) :

$$\nabla^2_x f(x)
  = \frac{\partial}{\partial x^\top}\!\bigl(2\,e^{x^\top Ax}\,Ax\bigr)$$

$$= 2\,e^{x^\top Ax}\,A
  + 2\,Ax\cdot\frac{\partial\,e^{x^\top Ax}}{\partial x^\top}$$

$$= 2\,e^{x^\top Ax}\,A
  + 2\,Ax\cdot e^{x^\top Ax}(2Ax)^\top$$

$$= e^{x^\top Ax}\!\left(2A + 4\,Ax(Ax)^\top\right)$$

Donc :
$$\boxed{\nabla^2_x f(x) = e^{x^\top Ax}\!\left(4\,Ax(Ax)^\top + 2A\right)}$$

## Vérification numérique

```{r q4_hessienne}
H_q4_num <- hess_num(f3, x)

Ax         <- A %*% x
H_q4_an    <- exp(xTAx) * (4 * Ax %*% t(Ax) + 2 * A)

cat("Erreur maximale (Hessienne Q4) :", max(abs(H_q4_an - H_q4_num)), "\n")
```

---

# Question 5 — Gradient de la norme au carré

## Énoncé

Soit $f(x) = \|Ax\|^2$. Calculer $\nabla_x f(x)$.

## Solution analytique

On réécrit $f$ comme une forme quadratique :
$$f(x) = \|Ax\|^2 = (Ax)^\top(Ax) = x^\top A^\top A\,x$$

Posons $B = A^\top A$. Cette matrice est **symétrique** :
$B^\top = (A^\top A)^\top = A^\top A = B$.

Par la règle de dérivation d'une forme quadratique :
$$\nabla_x f(x) = 2Bx = 2A^\top Ax$$

Donc :
$$\boxed{\nabla_x f(x) = 2A^\top Ax}$$

## Vérification numérique

```{r q5_verification}
f5 <- function(x) sum((A %*% x)^2)

grad_q5_an  <- as.numeric(2 * t(A) %*% A %*% x)

grad_q5_num <- numeric(n)
for (i in seq_len(n)) {
  xp <- x; xp[i] <- xp[i] + h
  xm <- x; xm[i] <- xm[i] - h
  grad_q5_num[i] <- (f5(xp) - f5(xm)) / (2 * h)
}

cat("Gradient analytique Q5 :", round(grad_q5_an, 6), "\n")
cat("Gradient numérique  Q5 :", round(grad_q5_num, 6), "\n")
cat("Erreur maximale        :", max(abs(grad_q5_an - grad_q5_num)), "\n")
```

---

# Récapitulatif des résultats

```{r recap_table, echo=FALSE}
resultats <- data.frame(
  Question   = c("Q1 (gradient)", "Q2 (Hessienne)", "Q3 (gradient)",
                 "Q4 (Hessienne)", "Q5 (gradient)"),
  Fonction   = c(
    "$\\frac{1}{2}x^\\top Ax + b^\\top x + c$",
    "$\\frac{1}{2}x^\\top Ax + b^\\top x + c$",
    "$e^{x^\\top Ax}$",
    "$e^{x^\\top Ax}$",
    "$\\|Ax\\|^2$"
  ),
  Résultat   = c(
    "$Ax + b$",
    "$A$",
    "$2\\,e^{x^\\top Ax}\\,Ax$",
    "$e^{x^\\top Ax}(4\\,Ax(Ax)^\\top + 2A)$",
    "$2A^\\top Ax$"
  ),
  check.names = FALSE
)

knitr::kable(
  resultats,
  caption = "Tableau récapitulatif des gradients et Hessiennes",
  escape  = FALSE,
  booktabs = TRUE
)
```
